---
title: "Analisis poblaciones de trucha en León"
author: "Santiago Fraga Sáenz"
date: "13/12/2023"
output:
  html_document:
    toc: yes
    toc_depth: 5
    toc_float:
      collapsed: no
      smooth_scroll: yes
  fontsize: 22pt
  geometry: margin=.5in 
  pdf_document:
    toc: yes
    toc_depth: 5
  word_document:
    toc: yes
    toc_depth: '5'
---
```{r,warning=F,message=F,tidy=F,echo=F,error=FALSE}
#setwd("~/Master_R/Temas_R/Pesca/CyL")
biom<-read.csv("Biomasa.csv",check.names = F)
dens<-read.csv("densidades.csv",check.names = F)
#summary(biom)
#summary(dens)
#El año de comienzo es
colnames(biom)[grep(pattern = '2',colnames(biom))][1]
#El último año será el
a<-length(colnames(biom)[grep(pattern = '2',colnames(biom))])
colnames(biom)[grep(pattern = '2',colnames(biom))][a]
#Se muestra la estructura de los datos en formato ancho para ambos data frames. Posteriormente se transformarán en formato largo para poder procesar la información de forma adecuada a los procedimientos utilizados
```

# 1. ANÁLISIS Y OBSERVACIÓN PREVIA DE LOS DATOS PUBLICADOS POR LA JUNTA DE CASTILLA Y LEÓN
<div class=text-justify font-size: 14pt>
A partir de los datos publicados del seguimiento de las poblaciones piscícolas en las aguas de Castilla Y León, se pretende realizar un análisis de los mismos y comprobar si a partir de ellos se muestran cambios en las variables poblacionales en los años publicados, es decir, desde el año `r colnames(biom)[grep(pattern = '2',colnames(biom))][1]` hasta `r colnames(biom)[grep(pattern = '2',colnames(biom))][a] `, último año publicado. Interesa conocer si se ha producido algún cambio en las variables Biomasa, Densidad o Peso Medio, ya que son las variables publicadas o directamente calculadas del resumen de datos divulgado. Es importante señalar que desde la entrada en vigor de la Ley 9/2013, de 3 de diciembre, de pesca de Castilla y León, la gestión de pesca sufre un importante cambio al declararse a la trucha común como especie de interés preferente, implicando que la pesca deberá estar condicionada a la elaboración de planes de gestión y, en el caso de los tramos libres, al no poder controlarse las variables que determinan la tasa de explotación se condiciona la pesca a que esta se haga en la modalidad de sin muerte.
Por todo ello procede determinar si la declaración de las aguas libres como libres sin muerte ha supuesto una variación en las variables poblacionales estudiadas.
</div>

```{r,warning=F,message=F,tidy=F,echo=F,error=FALSE}
#Cambiamos de formato de los datos
library(tidyr)
biom_long<-pivot_longer(biom,cols=3:10,names_to="año",values_to = "Biomasa")
dens_long<-pivot_longer(dens,cols=3:10,names_to = "año",values_to = "Densidad")
datos<-cbind(biom_long,dens_long[,6])
colnames(datos)[7]<-c("Densidad")
#1.2 Añadimos el peso medio dividiendo Biomas entre Densidad
datos<-(datos%>%mutate(Peso_medio=Biomasa/Densidad))
#1.3 Redondeamos los castilla numericos para ajustarlos con 2 decimales
datos$Peso_medio<-round(datos$Peso_medio,2)
datos$Biomasa<-round(datos$Biomasa,2)
datos$Densidad<-round(datos$Densidad,3)
#1.4 Indicamos factores en las variables nivel,gestion,provincia, Estacion,año
datos$Estacion<-as.factor(datos$Estacion)
datos$Provincia<-as.factor(datos$Provincia)
datos$Gestion<-as.factor(datos$Gestion)
datos$Nivel<-as.factor(datos$Nivel)
datos$año<-as.factor(datos$año)
#Hacemos una tabla exclusiva para Leon.
leon<-datos[datos$Provincia=="Leon",]
#1.1 Unimos las 2 tablas
colnames(biom_long)[6]<-c("Biomasa")
colnames(dens_long)[6]<-c("Densidad")
datos<-cbind(biom_long,dens_long[,6])
colnames(datos)[7]<-c("Densidad")
#1.2 Añadimos el peso medio dividiendo Biomas entre Densidad
datos<-(datos%>%mutate(Peso_medio=Biomasa/Densidad))
#1.3 Redondeamos los datos numericos para ajustarlos con 2 decimales
datos$Peso_medio<-round(datos$Peso_medio,2)
datos$Biomasa<-round(datos$Biomasa,2)
datos$Densidad<-round(datos$Densidad,2)
#1.4 Indicamos factores en las variables nivel,gestion,provincia, Estacion,año
datos$Estacion<-as.factor(datos$Estacion)
datos$Provincia<-as.factor(datos$Provincia)
datos$Gestion<-as.factor(datos$Gestion)
datos$Nivel<-as.factor(datos$Nivel)
datos$año<-as.factor(datos$año)
castilla<-subset(datos,datos$Provincia!="Leon")
  #Hacemos una tabla exclusiva para Leon.
leon<-droplevels.data.frame(datos[datos$Provincia=="Leon",])
leon_l<-subset(leon,leon$Gestion=="L")
leon_CSM<-subset(leon,leon$Gestion=="CSM")
leon_CCM<-subset(leon,leon$Gestion=="CCM")
leon_CM<-subset(leon,leon$Gestion=="CM")
leon_l<-droplevels.data.frame(leon_l)
```
<div class=text-justify>
Preparamos los datos. Antes de comenzar con el análisis mostramos la estructura de los datos una vez tabulados. Estos datos se han extraído de los informes publicados por la Junta de Castilla Y León correspondientes con las redes de vigilancia y seguimineto [link] (https://medioambiente.jcyl.es/web/es/caza-pesca/informes-seguimiento-control-poblaciones.html).
Se ha creado unn data frame para la provincia de León que comprende las siguientes variables:
</div>
```{r,warning=F,message=F,echo=F}
#Para la provincia de León
summary(leon)
```
<div class=text-justify>
Las variables Estación, Provincia, Gestión, Nivel y año son de tipo factor y el resto numéricas. Dentro de la gestión diferenciamos los siguientes niveles en función del tramo en el que se situó la estación de muestreo:
L= Tramo libre
CCM= Coto con muerte mixto
V= Vedado
CM= coto con muerte
AREC= Aguas en régimen especial controlado
ARE= Aguas en regimen especial
CSM= Coto sin muerte
</div>
# 2. ANÁLISIS DE LA VARIABLE BIOMASA
<div class=text-justify>
Para dar respuesta a la pregunta que se plantea en esta investigación que no es otra que ver si el cambio normativo introducido por la ley de pesca de 2013 ha supuesto cambios detectables en las variables poblacionales de trucha, tenemos que definir como, en función de los datos existentes, vamos a comprobarlo. Debido a que los datos publicados solo exponen la biomasa y la densidad como únicas variables obtenidas para cada estación, se propone definir un análisis de comparación entre grupos considerando el año 2014 como año de comparación ya que los efectos del cambio de gestión derivados de la nueva ley aún serían incipientes. De los modelos de gestión existentes el posible gran cambio se produciría en los tramos libres ya que pasarían a ser gestionados en el totalidad de las aguas trucheras como libres sin muerte.
Observamos en primer lugar la distribución de las variables poblacionales, como variables respuesta, respecto a los grupos anuales y a los sistemas de gestión.
</div>

## 2.1 VISUALIZACIÓN DE LOS DATOS
```{r,warning=F,message=F,echo=F}
#Para Leon. 
#Variable biomasa
ggplot(leon,aes(x=año,y=Biomasa,fill=Gestion))+ylab("g/m2")+geom_boxplot()+facet_wrap(~Gestion,ncol=2)+ggtitle("Boxplot de la biomasa de trucha para cada año y tipo de gestión en León")
```

Representamos las variables para los tramos libres, donde es previsible que se puedan observar con los efectos que se quieren comprobar.

```{r,warning=F,message=F,echo=F,fig.height=7,fig.width=7}
#Variable biomasa
ggplot(leon_l,aes(x=año,y=Biomasa,fill=Gestion))+geom_boxplot()+ggtitle("Boxplot de la biomasa de trucha en libres sin muerte 
para cada año (Castilla)")
```
<div class=text-justify>
Se observa la existencia de posibles outliers que para la comprobación de las comparaciones y realizar las comprobaciones de hipótesis deberá ser tenida en cuenta para elegir la tecnica estadística.
Determinamos a continuación los valores medios para cada año para los tramos de pesca libre, recogiéndose igualmente las desviaciones estandar de cada grupo.
</div>
## 2.2 MEDIAS Y DESVIACIONES DE LA VARIABLE BIOMASA
<div class=text-justify>
Para los tramos libres de León, comprobamos los valores medias de biomasa de trucha (en gr/m2) en los diferentes años, así como los valores de la desviación estándar.
</div>
```{r,warning=F,message=F,echo=F}
#Para los valores de biomasa
longitud<-function(x){
  length(which(!is.na(x)))
}
tamaño_muestral<-data.frame(numero=tapply(leon_l[,6],leon_l[,5],longitud),año=unique(leon_l$año))
sd<-function(x){sqrt(var(x,na.rm=T))
}
Media<-tapply(leon_l[,6],leon_l[,5],mean,na.rm=T)
medias<-data.frame(Año=unique(leon_l$año),Medias=Media)
Desv<-tapply(leon_l[,6],leon_l[,5],sd)
tabla<-rbind(Media,Desv)
knitr::kable(tabla, caption = 'Valores medios y desviaciones estandar')
```

Se observa un aumento de los valores medios respecto a 2014.
Representamos la distribución mediante histograma de la variable biomasa

```{r,warning=F,message=F,echo=F}
B<-ggplot(leon_l,aes(x=año,y=Biomasa))+ylab("gr/m2")+geom_bar(stat="summary",fun="mean")+ggtitle("Biomasas de trucha en los libres sm (provincia de León)")
c<-B+geom_text(data=medias,aes(x=as.factor(Año),y=Medias,label=paste(round(Medias,2))),nudge_y=.4,nudge_x=-.2)+stat_summary(fun.data = mean_se,geom="errorbar",linewidth = 1,width = 0.2)
c+geom_text(data=tamaño_muestral,aes(x=as.factor(año),y=rep(-0.3,length(unique(leon_l$año))),label=paste("n= ",numero)))

```    
## 2.3 MODELO PARA LA COMPARACIÓN DE LA BIOMASA
Para la comparación de los grupos optamos en primer lugar por observar los datos y ver los supuestos para adaptarlo a un modelo lineal.
Comprobamos la normalidad y la homocedasticidad. 
Primero los visualizamos

```{r,warning=F,message=F,echo=F}
hist(leon_l$Biomasa)
boxplot(leon_l$Biomasa~leon_l$año)#Hay outliers y no se puede presumir normalidad.
```

Comprobamos la normalidad y homocedasticidad aunque es visible que no parecen cumplirse ninguno de los 2 criterios
```{r,warning=F,message=F,echo=F}
leon_tb_l<-droplevels.data.frame(subset(leon_l,leon_l$Gestion=="L"))
shapiro.test(leon_tb_l$Biomasa)#No se acepta la normalidad
```
No se puede aceptar la la distribución normal de los datos
```{r,warning=F,message=F,echo=F}
#Test de homogeneidad de varianzas
leveneTest(leon_tb_l$Biomasa,leon_tb_l$año)#No se acepta la homocedasticidad
```
<div class=text-justify>
Tampoco se puede aceptar la homocedasticidad de los datos de biomasa para los diferentes años.
Por ello es preciso transformar los datos y ver si con ello podemos asumir un modelo lineal. Para ello determinaremos los valores de \lambda mediante la aplicación de una transformación de Box Cox
</div>
```{r,warning=F,message=F,echo=F}
library(MASS)
leon_tb_l<-droplevels.data.frame(subset(leon_l,leon_l$Gestion=="L"))
(b<-boxcox(lm(leon_tb_l$Biomasa~1)))
(c<-b$x[which.max(b$y)])
#Transformamos los datos
leon_tb_l$Biomasa<-(leon_tb_l$Biomasa)^c
```
Una vez transformado los datos visualizamos nuevamente
```{r,warning=F,message=F,echo=F}
hist(leon_tb_l$Biomasa)
ggplot(data = leon_tb_l,aes(x=año,y=Biomasa))+geom_boxplot()+ggtitle("Boxplot de las biomasas transformadas")+labs(y="Biomasa transformada")
#Hay outliers y no se puede presumir normalidad.
```
Visualmente ahora parece que los datos pueden cumplir alos criterios de normalidad y homocedasticidad, pese a ello realizamos los test.
```{r,warning=F,message=F,echo=F}
shapiro.test(leon_tb_l$Biomasa)#Se acepta la normalidad
```
Se acepta la la distribución normal de los datos
```{r,warning=F,message=F,echo=F}
#Test de homogeneidad de varianzas
leveneTest(leon_tb_l$Biomasa,leon_tb_l$año)#Se acepta la homocedasticidad
```
Se acepta la homocedasticidad
<div class=text-justify>
Planteamos ahora un modelo lineal mixto. Esto es conveniente en nuestro caso ya que podemos establecer una parte aleatoria del modelo con los datos anidados por la variable Estación. Como término fijo utilizaríamos la variable año, ya que se trata del factor principal que nos explica precisamente si existen diferencias en los valores de la biomasa considerando el año 2014 como el año que se produce el cambio de política de gestión al establecer los libres como libres sin muerte.
Para la construcción del modelo seguimos el procedimiento que recomienda Zuur et al. (2009) y que se secuenciaría en fases:
1) Estructura aleatoria óptima. Usando un modelo saturado (beyond optimal model), se determina la estructura óptima del componente aleatorio, la cual no debe contener información que esté en la componente fija. Debemos:
• construir un modelo saturado.
• comparar modelos con distinta estructura aleatoria, mediante máxima verosimilitud restringida (REML).
2) Estructura fija óptima. Una vez encontramos la estructura aleatoria óptima, podemos encontrar la estructura fija óptima. Comparamos los modelos anidados mediante máxima verosimilitud (ML), manteniendo la misma estructura aleatoria.
3) Ajuste del modelo final con REML.  
</div>
```{r,warning=F,message=F,echo=T}
library(nlme)
####PROCEDIMIENTO DE ZUUR PARA LA SELECCION DEL MODELO
##1. Determinamos los efectos variables y para ello saturamos los efectos fijos
leon_tb_l<-leon_tb_l[!is.na(leon_tb_l$Biomasa),]
m1a<-gls(Biomasa~1+año,data=leon_tb_l,method="REML")
m1b<-lme(Biomasa~1+año,random=~1|Estacion,data=leon_tb_l,method="REML")
anova(m1a,m1b)#Efectivamente al año parece afectar a la VD, seleccionamos como variable aleatoria la estación.
##2. Seleccionamos las variables de la estructura fija.
m1c<-lme(Biomasa~1,random=~1|Estacion,data=leon_tb_l,method="ML")
m1d<-lme(Biomasa~1+año,random=~1|Estacion,data=leon_tb_l,method="ML")
anova(m1c,m1d)#El modelo m1d es el elegido
##3. Ajuste del modelo final con el método REML
m1d_final<-lme(Biomasa~1+año,random=~1|Estacion,method="REML",data=leon_tb_l)
summary(m1d_final)#Diferencias entre 2017 y 2016 respecto de 2014
```
<div class=text-justify>

El modelo final lo utilizamos patra contrastar los diferentes niveles de la variable predictora, en este caso los diferentes años mediante comparaciones múltiples mediante eltest de Tukey.
Comrobamos el modelo de forma gráfica
</div>
```{r,warning=F,message=F,echo=F}
# Ploteamos los datos del modelo
plot(m1d_final)
Res<-residuals(m1d_final, type="normalized")
Fit<-fitted(m1d_final) #level=1
# Residuos vs. predicciones
op<-par(mfrow=c(2,2))
plot(Res ~ Fit, xlab="Fitted values", ylab="Residuals", main="Residuals vs. fitted")
abline(h=0)
# Residuos vs. predictores (variables explicativas)
plot(Res~leon_tb_l$Estacion, xlab="Estacion", ylab="Residuals")
abline(h=0)
plot(Res~leon_tb_l$año, xlab="Exposure", ylab="Residuals")
abline(h=0)

# Normalidad de los residuos
par(op)
hist(Res)
qqnorm(Res)
qqline(Res)

```

```{r,warning=F,message=F,echo=F}
library(multcomp)
MC<-glht(m1d_final,linfct=mcp(año="Tukey"))
summary(MC)
```
<div class=text-justify>
Podemos ver en la tabla de contrastes que para los datos de biomasa existen diferencias significativas de los datos del año 2014 respecto a los de 2017 en adelante, si exceptuamos el año 2018, año que parece producirse una reducción en la biomasa. 
</div>

# 2. ANÁLISIS DE LA VARIABLE DENSIDAD
<div class=text-justify>
Analizaremos la siguiente variable poblacional que corresponde con densidad de trucha en ind/m2. Como en el caso de la biomasa, interesa conocer la existencia de diferencias significativas derivadas de los diferentes inventarios para ver si el cambio de políticas de gestión que se produce en el año 2013 y que tiene como primer año de implementación el 2014, ha supuesto un cambio en las variables de las poblaciones de trucha. Como en el caso de la biomasa, se escogieron los libres por ser los que más se notaría las medidas implementadas al declararse como de pesca sin muerte.
Observamos en primer lugar la distribución de las variables poblacionales, como variables respuesta, respecto a los grupos anuales y a los sistemas de gestión.
</div>

## 2.1 VISUALIZACIÓN DE LOS DATOS
```{r,warning=F,message=F,echo=F, error=F}
leon<-droplevels.data.frame(datos[datos$Provincia=="Leon",])
leon_l<-subset(leon,leon$Gestion=="L")
leon_CSM<-subset(leon,leon$Gestion=="CSM")
leon_CCM<-subset(leon,leon$Gestion=="CCM")
leon_CM<-subset(leon,leon$Gestion=="CM")
leon_l<-droplevels.data.frame(leon_l)
summary(leon_l)
#Variable densidad
ggplot(leon,aes(x=año,y=Densidad,fill=Gestion))+ylab("ind/m2")+geom_boxplot()+facet_wrap(~Gestion,ncol=2)+ggtitle("Boxplot de la densidad de trucha para cada año y tipo de gestión en León")
```

Representamos las variables para los tramos libres, donde es previsible que se puedan observar con los efectos que se quieren comprobar.

```{r,warning=F,message=F,echo=F,fig.height=7,fig.width=7}
#Variable densidad
ggplot(leon_l,aes(x=año,y=Densidad,fill=Gestion))+geom_boxplot()+ggtitle("Boxplot de la variable densidad de trucha en libres sin muerte 
para cada año")
```
<div class=text-justify>
Se observa la existencia de posibles outliers que para la comprobación de las comparaciones y realizar las comprobaciones de hipótesis deberá ser tenida en cuenta para elegir la tecnica estadística.
Determinamos a continuación los valores medios para cada año para los tramos de pesca libre, recogiéndose igualmente las desviaciones estandar de cada grupo.
</div>
## 2.2 MEDIAS Y DESVIACIONES DE LA VARIABLE DENSIDAD
<div class=text-justify>
Para los tramos libres de León, comprobamos los valores medias de biomasa de trucha (en ind/m2) en los diferentes años, así como los valores de la desviación estándar.
</div>
```{r,warning=F,message=F,echo=F,error=FALSE}
#Para los valores de densidad
#Retiramos el outlier de densidad por ser claros errores de codificación
leon_l<-leon_l[-which.max(leon_l$Densidad),]#Retiramos el máximo por ser un error
#leon_l<-leon_l[-which.min(leon_l$Densidad),]
leon_l<-droplevels.data.frame(leon_l[!is.na(leon_l$Densidad),])
longitud<-function(x){
  length(which(!is.na(x)))
}
tamaño_muestral<-data.frame(numero=tapply(leon_l[,7],leon_l[,5],longitud),año=unique(leon_l$año))
sd<-function(x){sqrt(var(x,na.rm=T))
}
Media<-tapply(leon_l[,7],leon_l[,5],mean,na.rm=T)
medias<-data.frame(Año=levels(leon_l$año),Medias=Media)
Desv<-tapply(leon_l[,7],leon_l[,5],sd)
knitr::kable(rbind(Media,Desv), caption = 'Valores medios y desviaciones estandar')
```

Se observa un aumento de los valores medios respecto a 2014.
Representamos la distribución mediante histograma de la variable densidad

```{r,warning=F,message=F,echo=F}
B<-ggplot(leon_l,aes(x=año,y=Densidad))+ylab("ind/m2")+geom_bar(stat="summary",fun="mean")+ggtitle("Densidades de trucha en los libres sm (provincia de León)")
c<-B+geom_text(data=medias,aes(x=as.factor(Año),y=Medias,label=paste(round(Medias,2))),nudge_y=.02,nudge_x=-.3)+stat_summary(fun.data = mean_se,geom="errorbar",linewidth = 1,width = 0.2)
c+geom_text(data=tamaño_muestral,aes(x=as.factor(año),y=rep(-0.02,length(unique(leon_l$año))),label=paste("n= ",numero)))

```    
## 2.3 MODELO PARA LA COMPARACIÓN DE LA BIOMASA
Para la comparación de los grupos optamos en primer lugar por observar los datos y ver los supuestos para adaptarlo a un modelo lineal.
Comprobamos la normalidad y la homocedasticidad. 
Primero los visualizamos

```{r,warning=F,message=F,echo=F}
hist(leon_l$Densidad)
boxplot(leon_l$Densidad~leon_l$año)#Hay outliers y no se puede presumir normalidad.
```

Comprobamos la normalidad y homocedasticidad aunque es visible que no parecen cumplirse ninguno de los 2 criterios
```{r,warning=F,message=F,echo=F}
shapiro.test(leon_l$Densidad)#No se acepta la normalidad
```
No se puede aceptar la la distribución normal de los datos
```{r,warning=F,message=F,echo=F}
#Test de homogeneidad de varianzas
leveneTest(leon_l$Densidad,leon_l$año)#No se acepta la homocedasticidad
```
<div class=text-justify>
Tampoco se puede aceptar la homocedasticidad de los datos de densidad para los diferentes años.
Por ello es preciso transformar los datos y ver si con ello podemos asumir un modelo lineal. Para ello determinaremos los valores de \lambda mediante la aplicación de una transformación de Box Cox
</div>
```{r,warning=F,message=F,echo=F}
library(MASS)
leon_tb_l<-droplevels.data.frame(subset(leon_l,leon_l$Gestion=="L"))
leon_tb_l<-leon_tb_l[-which.max(leon_tb_l$Densidad),]#Retiramos el máximo por ser un error
leon_tb_l<-leon_tb_l[which(leon_tb_l$Densidad>0),]#Retiramos el valor de 0 por ser un error
(b<-boxcox(lm((leon_tb_l$Densidad)~1)))
(c<-b$x[which.max(b$y)])
#Transformamos los datos
leon_tb_l$Densidad<-(leon_tb_l$Densidad)^c
```
Una vez transformado los datos visualizamos nuevamente
```{r,warning=F,message=F,echo=F}
hist(leon_tb_l$Densidad)
ggplot(data = leon_tb_l,aes(x=año,y=Densidad))+geom_boxplot()+ggtitle("Boxplot de las densidades transformadas")+labs(y="Densidad transformada")
#Hay outliers y no se puede presumir normalidad.
```
Visualmente ahora parece que los datos pueden cumplir alos criterios de normalidad y homocedasticidad, pese a ello realizamos los test.
```{r,warning=F,message=F,echo=F}
shapiro.test(leon_tb_l$Densidad)#Se acepta la normalidad
```
Se acepta la la distribución normal de los datos
```{r,warning=F,message=F,echo=F}
#Test de homogeneidad de varianzas
leveneTest(leon_tb_l$Densidad,leon_tb_l$año)#Se acepta la homocedasticidad
```
Se acepta la homocedasticidad
<div class=text-justify>
Planteamos ahora un modelo lineal mixto. Esto es conveniente en nuestro caso ya que podemos establecer una parte aleatoria del modelo con los datos anidados por la variable Estación. Como término fijo utilizaríamos la variable año, ya que se trata del factor principal que nos explica precisamente si existen diferencias en los valores de la densidad considerando el año 2014 como el año que se produce el cambio de política de gestión al establecer los libres como libres sin muerte.
Para la construcción del modelo seguimos el procedimiento que recomienda Zuur et al. (2009) y que se secuenciaría en fases:
1) Estructura aleatoria óptima. Usando un modelo saturado (beyond optimal model), se determina la estructura óptima del componente aleatorio, la cual no debe contener información que esté en la componente fija. Debemos:
• construir un modelo saturado.
• comparar modelos con distinta estructura aleatoria, mediante máxima verosimilitud restringida (REML).
2) Estructura fija óptima. Una vez encontramos la estructura aleatoria óptima, podemos encontrar la estructura fija óptima. Comparamos los modelos anidados mediante máxima verosimilitud (ML), manteniendo la misma estructura aleatoria.
3) Ajuste del modelo final con REML.  
</div>
```{r,warning=F,message=F,echo=T}
library(nlme)
####PROCEDIMIENTO DE ZUUR PARA LA SELECCION DEL MODELO
##1. Determinamos los efectos variables y para ello saturamos los efectos fijos
leon_tb_l<-leon_tb_l[!is.na(leon_tb_l$Densidad),]
m1a<-gls(Densidad~1+año,data=leon_tb_l,method="REML")
m1b<-lme(Densidad~1+año,random=~1|Estacion,data=leon_tb_l,method="REML")
anova(m1a,m1b)#Efectivamente al año parece afectar a la VD, seleccionamos como variable aleatoria la estación.
##2. Seleccionamos las variables de la estructura fija.
m1c<-lme(Densidad~1,random=~1|Estacion,data=leon_tb_l,method="ML")
m1d<-lme(Densidad~1+año,random=~1|Estacion,data=leon_tb_l,method="ML")
anova(m1c,m1d)#El modelo m1d es el elegido
##3. Ajuste del modelo final con el método REML
m1d_final<-lme(Densidad~1+año,random=~1|Estacion,method="REML",data=leon_tb_l)
summary(m1d_final)#Diferencias entre 2017 y 2016 respecto de 2014
```
<div class=text-justify>

El modelo final lo utilizamos patra contrastar los diferentes niveles de la variable predictora, en este caso los diferentes años mediante comparaciones múltiples mediante eltest de Tukey.
Comrobamos el modelo de forma gráfica
</div>
```{r,warning=F,message=F,echo=F}
# Ploteamos los datos del modelo
plot(m1d_final)
Res<-residuals(m1d_final, type="normalized")
Fit<-fitted(m1d_final) #level=1
# Residuos vs. predicciones
op<-par(mfrow=c(2,2))
plot(Res ~ Fit, xlab="Fitted values", ylab="Residuals", main="Residuals vs. fitted")
abline(h=0)
# Residuos vs. predictores (variables explicativas)
plot(Res~leon_tb_l$Estacion, xlab="Estacion", ylab="Residuals")
abline(h=0)
plot(Res~leon_tb_l$año, xlab="Exposure", ylab="Residuals")
abline(h=0)

# Normalidad de los residuos
par(op)
hist(Res)
qqnorm(Res)
qqline(Res)

```

```{r,warning=F,message=F,echo=F}
library(multcomp)
MC<-glht(m1d_final,linfct=mcp(año="Tukey"))
summary(MC)
```
<div class=text-justify>
Podemos ver en la tabla de contrastes que para los datos de biomasa existen diferencias significativas de los datos del año 2014 respecto a los de 2017 en adelante. 
</div>

# 3. ANÁLISIS DE LA VARIABLE PESO MEDIO
<div class=text-justify>
Otra variable determinada de las 2 anteriores por simple cocientre entre la biomasa y la densidad es el peso medio (gr/ind). Con ella podemos comprobar si desde 2014 ha habido variaciones significativas en la misma, también centrándonos en los tramos libres, desde la entrada de la normativa que exige la pesca sin muerte.
</div>

## 3.1 VISUALIZACIÓN DE LOS DATOS
```{r,warning=F,message=F,echo=F}
#Vemos los datos
leon<-droplevels.data.frame(datos[datos$Provincia=="Leon",])
leon_l<-subset(leon,leon$Gestion=="L")
leon_CSM<-subset(leon,leon$Gestion=="CSM")
leon_CCM<-subset(leon,leon$Gestion=="CCM")
leon_CM<-subset(leon,leon$Gestion=="CM")
leon_l<-droplevels.data.frame(leon_l)
summary(leon_l)
#Variable densidad
ggplot(leon,aes(x=año,y=Peso_medio,fill=Gestion))+ylab("gr/ind")+geom_boxplot()+facet_wrap(~Gestion,ncol=2)+ggtitle("Boxplot del peso en gr/ind para cada año y tipo de gestión en León")
```

Representamos las variables para los tramos libres, donde es previsible que se puedan observar con los efectos que se quieren comprobar por la introducción de la modalidad de sin muerte de forma general.

```{r,warning=F,message=F,echo=F,fig.height=7,fig.width=7}
#Variable densidad
ggplot(leon_l,aes(x=año,y=Peso_medio,fill=Gestion))+geom_boxplot()+ggtitle("Boxplot de la variable peso medio por individuo de trucha en libres sin muerte")+theme(plot.title = element_text(size = rel(1.1)))
```
<div class=text-justify>
Se observa la existencia de outliers que para la comprobación de las comparaciones y realizar las comprobaciones de hipótesis deberá ser tenida en cuenta para elegir la tecnica estadística.
Determinamos a continuación los valores medios para cada año para los tramos de pesca libre, recogiéndose igualmente las desviaciones estandar de cada grupo.
</div>
## 3.2 MEDIAS Y DESVIACIONES DE LA VARIABLE PESO MEDIO
<div class=text-justify>
Para los tramos libres de León, comprobamos los valores medios del peso medio de trucha (en gr/ind) en los diferentes años, así como los valores de la desviación estándar.
</div>
```{r,warning=F,message=F,echo=F,error=FALSE}
#Para los valores de densidad
#Retiramos el outlier de densidad por ser claros errores de codificación
leon_l<-leon_l[-which.max(leon_l$Densidad),]#Retiramos el valor maximo por ser un error
#leon_l<-leon_l[-which.min(leon_l$Densidad),]#Retiramos el valor 0 en la densidad
leon_l<-droplevels.data.frame(leon_l[!is.na(leon_l$Densidad),])
longitud<-function(x){
  length(which(!is.na(x)))
}
tamaño_muestral<-data.frame(numero=tapply(leon_l[,8],leon_l[,5],longitud),año=unique(leon_l$año))
sd<-function(x){sqrt(var(x,na.rm=T))
}
Media<-tapply(leon_l[,8],leon_l[,5],mean,na.rm=T)
medias<-data.frame(Año=levels(leon_l$año),Medias=Media)
Desv<-tapply(leon_l[,8],leon_l[,5],sd)
knitr::kable(rbind(Media,Desv), caption = 'Valores medios y desviaciones estandar')
```

Se observa un aumento de los valores medios respecto a 2014.
Representamos la distribución mediante histograma de la variable densidad

```{r,warning=F,message=F,echo=F}
B<-ggplot(leon_l,aes(x=año,y=Peso_medio))+ylab("gr/ind")+geom_bar(stat="summary",fun="mean")+ggtitle("Peso medio de trucha en los libres sm (provincia de León)")
c<-B+geom_text(data=medias,aes(x=as.factor(Año),y=Medias,label=paste(round(Medias,2))),nudge_y=2,nudge_x=-.3,size=3.5)+stat_summary(fun.data = mean_se,geom="errorbar",linewidth = 1,width = 0.2)
c+geom_text(data=tamaño_muestral,aes(x=as.factor(año),y=rep(-2,length(unique(leon_l$año))),label=paste("n= ",numero)))

```    
## 2.3 MODELO PARA LA COMPARACIÓN DEL PESO MEDIO
Para la comparación de los grupos optamos en primer lugar por observar los datos y ver los supuestos para adaptarlo a un modelo lineal.
Comprobamos la normalidad y la homocedasticidad. 
Primero los visualizamos

```{r,warning=F,message=F,echo=F}
hist(leon_l$Peso_medio)
boxplot(leon_l$Peso_medio~leon_l$año)#Hay outliers y no se puede presumir normalidad.
```

Comprobamos la normalidad y homocedasticidad aunque es visible que no parecen cumplirse ninguno de los 2 criterios
```{r,warning=F,message=F,echo=F}
shapiro.test(leon_l$Densidad)#No se acepta la normalidad
```
No se puede aceptar la la distribución normal de los datos
```{r,warning=F,message=F,echo=F}
#Test de homogeneidad de varianzas
leveneTest(leon_l$Densidad,leon_l$año)#No se acepta la homocedasticidad
```
<div class=text-justify>
Tampoco se puede aceptar la homocedasticidad de los datos de densidad para los diferentes años.
Por ello es preciso transformar los datos y ver si con ello podemos asumir un modelo lineal. Para ello determinaremos los valores de \lambda mediante la aplicación de una transformación de Box Cox
</div>
```{r,warning=F,message=F,echo=F}
library(MASS)
leon_l<-subset(leon,leon$Gestion=="L")
leon_l<-droplevels.data.frame(leon_l)
#all(is.finite(leon_l$Peso_medio))
leon_l<-leon_l[which(is.finite(leon_l$Peso_medio)),]
(b<-boxcox(lm(leon_tb_l$Peso_medio~1)))
(c<-b$x[which.max(b$y)])
#Transformamos los datos
leon_tb_l$Peso_medio<-(leon_tb_l$Peso_medio)^c
```
Una vez transformado los datos visualizamos nuevamente
```{r,warning=F,message=F,echo=F}
hist(leon_tb_l$Peso_medio)
ggplot(data = leon_tb_l,aes(x=año,y=Peso_medio))+geom_boxplot()+ggtitle("Boxplot de las densidades transformadas")+labs(y="Densidad transformada")
#Hay outliers y no se puede presumir normalidad.
```
Visualmente ahora parece que los datos pueden cumplir alos criterios de normalidad y homocedasticidad, pese a ello realizamos los test.
```{r,warning=F,message=F,echo=F}
shapiro.test(leon_tb_l$Peso_medio)#Se acepta la normalidad
```
Se acepta la la distribución normal de los datos
```{r,warning=F,message=F,echo=F}
#Test de homogeneidad de varianzas
leveneTest(leon_tb_l$Peso_medio,leon_tb_l$año)#Se acepta la homocedasticidad
```
Se acepta la homocedasticidad
<div class=text-justify>
Planteamos ahora un modelo lineal mixto. Esto es conveniente en nuestro caso ya que podemos establecer una parte aleatoria del modelo con los datos anidados por la variable Estación. Como término fijo utilizaríamos la variable año, ya que se trata del factor principal que nos explica precisamente si existen diferencias en los valores de la densidad considerando el año 2014 como el año que se produce el cambio de política de gestión al establecer los libres como libres sin muerte.
Para la construcción del modelo seguimos el procedimiento que recomienda Zuur et al. (2009) y que se secuenciaría en fases:
1) Estructura aleatoria óptima. Usando un modelo saturado (beyond optimal model), se determina la estructura óptima del componente aleatorio, la cual no debe contener información que esté en la componente fija. Debemos:
• construir un modelo saturado.
• comparar modelos con distinta estructura aleatoria, mediante máxima verosimilitud restringida (REML).
2) Estructura fija óptima. Una vez encontramos la estructura aleatoria óptima, podemos encontrar la estructura fija óptima. Comparamos los modelos anidados mediante máxima verosimilitud (ML), manteniendo la misma estructura aleatoria.
3) Ajuste del modelo final con REML.  
</div>
```{r,warning=F,message=F,echo=T}
library(nlme)
####PROCEDIMIENTO DE ZUUR PARA LA SELECCION DEL MODELO
##1. Determinamos los efectos variables y para ello saturamos los efectos fijos
leon_tb_l<-leon_tb_l[!is.na(leon_tb_l$Peso_medio),]
m1a<-gls(Peso_medio~1+año,data=leon_tb_l,method="REML")
m1b<-lme(Peso_medio~1+año,random=~1|Estacion,data=leon_tb_l,method="REML")
anova(m1a,m1b)#Efectivamente al año parece afectar a la VD, seleccionamos como variable aleatoria la estación.
##2. Seleccionamos las variables de la estructura fija.
m1c<-lme(Peso_medio~1,random=~1|Estacion,data=leon_tb_l,method="ML")
m1d<-lme(Peso_medio~1+año,random=~1|Estacion,data=leon_tb_l,method="ML")
anova(m1c,m1d)#El modelo m1d es el elegido
##3. Ajuste del modelo final con el método REML
m1d_final<-lme(Peso_medio~1+año,random=~1|Estacion,method="REML",data=leon_tb_l)
summary(m1d_final)#Diferencias entre 2017 y 2016 respecto de 2014
```
<div class=text-justify>

El modelo final lo utilizamos patra contrastar los diferentes niveles de la variable predictora, en este caso los diferentes años mediante comparaciones múltiples mediante eltest de Tukey.
Comrobamos el modelo de forma gráfica
</div>
```{r,warning=F,message=F,echo=F}
# Ploteamos los datos del modelo
plot(m1d_final)
Res<-residuals(m1d_final, type="normalized")
Fit<-fitted(m1d_final) #level=1
# Residuos vs. predicciones
op<-par(mfrow=c(2,2))
plot(Res ~ Fit, xlab="Fitted values", ylab="Residuals", main="Residuals vs. fitted")
abline(h=0)
# Residuos vs. predictores (variables explicativas)
plot(Res~leon_tb_l$Estacion, xlab="Estacion", ylab="Residuals")
abline(h=0)
plot(Res~leon_tb_l$año, xlab="Exposure", ylab="Residuals")
abline(h=0)

# Normalidad de los residuos
par(op)
hist(Res)
qqnorm(Res)
qqline(Res)

```

```{r,warning=F,message=F,echo=F}
library(multcomp)
MC<-glht(m1d_final,linfct=mcp(año="Tukey"))
summary(MC)
```
<div class=text-justify>
Podemos ver en la tabla de contrastes que para los datos de peso medio existen diferencias significativas de los datos del año 2014, solo con respecto a 2015. No obstante los datos parecen indicar una reducción ligera del peso medio probablemente debido a que la pesca sin muerte en los tramos libres ha supuesto un aumento apreciable de biomasas pero aún más las densidades con lo que el peso medio puede mostrar una ligera reducción. 
</div>


# 3. DISCUSIÓN
<div class=text-justify>
De los resultados obtenidos para la provincia de León que es la provincia con mayor número de estaciones de muestreo, se observa que tanto para las variables biomasa como para la densidad esta aumenta en todos los años en comparación con el año base (2014) aunque los efectos son significativos para los años 2017, 2019, 2020 y 2021 en el caso de la biomasa de trucha y para los años 2017, 2018, 2019, 2020 y 2021 en el caso de la densidad.

Existen bastantes incógnitas que dificultan explicar en mayor profundidad los resultados obtenidos. Llama la atención los pobres valores en biomasa obtenidos, especialmente para Castilla, por debajo de los 5g/m2 en todos los años. Pero incluso aún siendo mejores en León, tampoco son valores especialmente destacables si los comparamos con otrso datos obtenidos en otras comunidades autónomas. Esto habría que analizarlo, y determinar si puede deberse a una elección de estaciones o de la metodología o práctica de los muestreos. Por otro lado los valores de densidades muestran valores medios para castilla. En el caso de León, los valores de densidad son mas altos siendo superiores a los 0,2 indv/m2 todos los años a partir de 2014. Este año de referencia arrojaba valores medios inferiores a 0,1 indv/m2.

La variable peso medio, sufre una ligera disminución ya que siendo determinada como el cociente entre la biomasa unitaria y la densidad unitaria, y debido a que el aumento de la densidad ha sido superior al aumento en biomasa, este valor ha disminuido aunque no de forma significativa, y mas claramente para León.

Para analizar con más profundidad estos datos sería relevante determinar para las estaciones de muestreo la estructura de cohortes, parámetros de crecimiento y mortalidad. Con ello se podría determinar con más precisión el alcance de estos valores de peso medio.

Sería importante recabar datos anteriores a 2014, ya que pese a que se ha tomado como año de comparación para comprobar los efectos de la declaración de los libres como libres sin muerte, debido a que os muestreos se realizaron al final de la temporada de pesca, es posible que en el año 2014 también se hayan notado los efectos de la entrada en vigor de la ley, y se hayan reclutado en las tallas pescables individuos que no han sido objeto de extracción, y por ello se hayan atenuado las diferencias entre los grupos.
</div>